臺灣臺北地方法院民事判決　　　　　　 93年度勞訴字第115號
原　　　告　乙○○
　　　　　　　　　　　八樓之一.
訴訟代理人　趙培宏律師
複代理人　　薛雅之律師
被　　　告　統一安聯人壽保險股份有限公司
　　　　　　　　　　　四樓
法定代理人　丙○○
訴訟代理人　丁○○
上列當事人間給付工資等事件，本院於民國94年6月6日言詞辯論
終結，判決如下：
    主  文
原告之訴及假執行之聲請均駁回。
訴訟費用由原告負擔。
    事  實
    事實及理由
一、原告主張：其自民國（下同）84年12月18日起任職於被告公
    司，詎被告於90年4月間未經原告同意，亦無任何通知，即
    將原告改任為保險承攬兼職人員（即SA2人員），復於同年5
    月7日片面更改並刪減原告得接續服務之保單件數且重新分
    派保單，造成原告可支領之服務獎金數額大幅減少，復以原
    告於90年間改任兼職人員期間逾9個月，不符被告考核標準
    為由，於同年12月26日起終止契約。惟查原告雖曾簽訂承攬
    保險人員契約，然該承攬契約係應被告要求而為，是該契約
    是否合法成立，已非無疑。且原告並非自願轉任承攬人員，
    而原告之直屬主管甲○○亦曾向原告表示，如係原任正職人
    員改任兼職人員，並不適用上述兼職人員任職期間不得逾9
    個月之考核標準，是原告應無該考核標準之適用，但被告卻
    以之考核原告之業績並據以終止兩造間之契約。此外，原告
    並無勞動基準法（下稱勞基法）第12條第1項各款所列之事
    由，故被告終止兩造間之契約，即非有據。被告於90年5月7
    日起非法刪減原告接續之服務保單數額，致原告得領取之服
    務獎金大幅減縮，又無故解僱原告，除構成民法債務不履行
    及侵權行為外，原告並無補服勞務之義務，即得請求被告給
    付91年間其得領取之獎金（佣金）2, 152,188元。爰依僱傭
    契約及民法債務不履行、侵權行為之法律關係提起本訴，並
    聲明：(一)被告應給付原告2,152,188元及自本起訴狀繕本送
    達之翌日起至清償日止，按年息5%計算之利息。(二)願供擔保
    請准宣告假執行。
二、被告則以：原告本為被告公司聘用之全職業務人員，依被告
    公司業務人員「業務規則」規定，凡其任免、考核、待遇等
    皆應依該「業務規則」辦理。惟於90年4月間時，因原告於
    90年第1次3個月考核未達該「業務規則」所定之業務人員（
    SA）考核通過標準 (即三個月平均FYC12,000)，經被告公司
    依「業務規則」第五章第三節績效考核規定，於同年4月11
    日發文通知原告自90年3月26日起改任承攬人員（SA2）在案
    ，故其業務與獎金同時改依當時之「保險承攬人員業務獎金
    表」為準。該次改任業據被告公司發文通知，且原告自90年
    3月26日改任承攬人員起，迄雙方於同年12月26日終止承攬
    契約止，亦從未向被告公司表示任何異議，是原告主張其不
    知被改任承攬人員云云，與事實不符。而原告於改任承攬人
    員後，又違反前述「保險承攬人員業務獎金表」第6條第2項
    約定，於改任保險承攬人員9個月期滿（即90年12月25日）
    前，未能轉回SA1即業務人員（即於9個月期間，每隔3個月
    ，原告之考核皆未達月平均FYC12, 000之任SA1標準），故
    由被告公司依承攬人員契約書第1條、第13條第1項第2款及
    第2項約定，於91年1月21日發文通知原告，自90年12月26日
    終止雙方承攬契約。兩造間之承攬契約關係既於90年12月26
    日終止，雙方間已無任何權利義務關係，則原告豈有於91年
    至93年間受被告委託而服務保戶之理。縱原告真有為該等保
    戶提供服務亦係基於其私下受保戶所託，與被告公司並無關
    聯。又原告為被告公司之保險承攬人員，平日實際從事保險
    業務招攬工作，按業績多寡支領佣金，工作具有獨立性，非
    每日固定上下班，亦無固定工作時間、工作地點，即毋須接
    受被告公司之監督管理，此與僱傭關係要求嚴格之監督管理
    及受僱人僅須提供一定之勞務，僱用人即應給付報酬，縱使
    受僱人供給之勞務不生預期之結果亦同之性，故兩造間之關
    係應屬承攬契約。退萬步言之，縱認兩造間係僱傭關係且原
    告不受僅能服務150件續期保單之限制，然查原告自90年5月
    7 日起至91年5月6日止並無招攬新保單，原告請求此期間之
    報酬全數為續期保費佣金，仍應依原告接續服務保單之商品
    名稱、險別、年期、保單年度、是否繳交保險費等因素逐件
    就被告規定之續期佣金（即服務獎金）計算公式計算之。如
    上所算，原告得請求續期保費佣金總額應為718,346元，扣
    除原告於終止契約前之90年5月7日起至91年1月15日止已領
    之報酬計566,051元，尚餘152,295元。再依民法第487條規
    定，本件原告請求被告公司給付一年報酬期間內，若有因不
    服勞務轉向他處服勞務所取得之利益，被告公司可主張由原
    告應得之報酬中扣除之。查原告於系爭期間尚有其他所得計
    854,317元（即27,000＋1,2 41＋631,436＋36,990＋20,9
    24＋123,067＋10,247＋1,80 0＋1,612＝854,317），經扣
    除後，本件得請求之佣金報酬為-702,022元（即152,295－
    854,317＝-702,022）等語置辯。並聲明：(一)原告之訴及假
    執行之聲請均駁回。(二)如受不利之判決，願供擔保請准宣告
    免為假執行。
三、本件原告主張其本為被告公司聘用之全職業務人員，依被告
    公司業務人員「業務規則」規定，凡其任免、考核、待遇等
    皆應依該「業務規則」辦理。嗣於90年4月間遭被告改任為
    保險承攬兼職人員（即SA2人員），復以原告於90年間改任
    兼職人員期間逾9個月，不符被告考核標準為由，於同年12
    月26日起終止契約等情，為被告所不爭執，應可信為真實。
四、惟原告主張其係應被告要求始與被告簽訂系爭承攬保險人員
    契約，並非自願轉任承攬人員，且原告之直屬主管甲○○亦
    曾向原告表示，原告並不適用上述兼職人員任職期間不得逾
    9個月之考核標準，但被告卻以之考核原告之業績並據以終
    止兩造間之契約，是被告終止兩造間之勞僱契約並不合法，
    兩造間自仍係存續勞僱關係等情，則為被告否認，並以前開
    情詞置辯。是本件之爭點即在於：原告依兩造間之系爭契約
    請求被告給付自90年5月7日起至91年5月6日止之報酬，有無
    理由？兩造間之契約關係是否業已合法終止？兩造間是否成
    立僱傭契約係抑或承攬契約關係？被告於90年4月間將原告
    改任為保險承攬兼職人員（即SA2人員），是否未經原告同
    意，亦無任何通知？原告是否不適用系爭兼職人員任職期間
    不得逾9個月之考核標準？茲分述如下：
五、兩造間是否成立僱傭契約係抑或承攬契約關係？
 1、按保險業務員招攬保險，其與保險業、保險經紀人公司、保
    險代理人公司等，是否有僱傭關係，應依雙方勞動關係之具
    體內容及實質情形予以認定。
 2、查原告為被告公司之保險承攬人員，平日實際從事保險業務
    招攬工作，按業績多寡支領佣金，非每日固定上下班，亦無
    固定之工作時間、工作地點，且不論原告如何招攬，其就招
    攬之對象及方式之決定等，均由原告自主決定，無需請假、
    亦無休假等約定，此為兩造所不爭執，堪認原告對此工作具
    有相當之自主性與獨立性，非全然受被告公司之指揮監督。
 3、而依兩造間於87年3月28日簽訂之保險人員承攬契約書 (下
    稱系爭契約)第3條約定工作項目或承攬業務範圍，第4條約
    定報酬揭月依「保險承攬人員業獎金表」計算報酬支付乙方
    (即原告)。第14條約定其他協議事項第1點載明「乙方充分
    了解其與甲方之關係為承攬關係，並非甲方僱傭之職員或業
    務人員。」 (以上見本院卷1第74頁)
 4、參之原告之薪資表所載給付項目內容 (本院卷2第11頁至第
    20頁)，並無基本底薪之結構，而全係服務獎金，而就給付
    報酬約定方面，原告所受之佣金均係按件計酬，以其招攬完
    成保險契約，依該保險契約之件數、種類、年期、保險費等
    ，計算應給付原告之報酬，倘其未成功招得保單者，被告公
    司並毋須給付任何佣金。是此與民法第482條規定 ( 稱僱傭
    者，謂當事人約定一方於一定或不定之期限內為他方服勞務
    ，他方給付報酬之契約)，即強調受僱人僅須提供一定勞務
    ，不問工作成果如何，僱用人均應給付工作報酬之僱傭契約
    顯不相同。
 5、再觀諸該承攬契約全文，原告縱有違反契約約定，亦僅須負
    擔一般之違約責任，被告對之並無任何人事懲戒處分（如記
    過、申誡等）之約定，核與基本上要求乃勞工與其僱主間應
    具備之從屬性關係，勞工受僱主之指揮監督而從事非獨立性
    之勞務提供之勞動契約，亦屬有間。綜上所述，堪認原告與
    被告公司間之關係係屬承攬契約關係。原告主張兩造間之關
    係為僱傭契約，並無可取。
六、縱認兩造間之契約關係非屬承攬契約，惟本件原告係主張被
    告終止契約不合法，故無補服勞務之義務即得依約請求被告
    給付每月得領取之獎金數額如聲明所示。職是之故即應審究
    被告終止兩造間之契約是否合法有據，以決原告之請求給付
    有無理由。爰析述如下：
(一)原告雖主張被告於90年3月間未經原告同意，亦無任何通知
    ，即將原告改任為保險承攬兼職人員（即SA2人員），惟為
    被告否認。
 1、經查依被告公司業務人員「業務規則」之規定，舉凡原告之
    任免、考核、待遇等，皆應依該「業務規則」辦理，此為兩
    造所不爭執。而原告於90年第1次3個月之季考核未達前開「
    業務規則」所定之業務人員（SA）考核通過標準 (即三個月
    平均FYC12,000，見本院卷2第66頁背面)，此有考核核示表
    ( 見本院卷1第67頁背面)可稽。
 2、復經證人即原告之直屬主管甲○○到庭證稱：「作ＳＡ２人
    員，除非是個人意願要去做，不然通常是因為在常態下其業
    績不符合公司標準，這個常態是業務人員三個月考核一次，
    這三個月都達不到公司標準，他就會被考核成為下一個職級
    的職務，公司會有一個業務考核表讓處經理知道，讓處經理
    簽名。」、「我完全是依據公司的規定，所以我在業績考核
    表示打勾，表示原告沒有通過業績的考核標準。」等語 (見
    本院卷2第50頁、第48頁)。
 3、被告乃於同年4月11日依「業務規則」第五章第三節績效考
    核規定，發文通知原告自90年3月26日起改任承攬人員（SA2
    ）（見本院卷1第67頁所附之函文），而原告之業務與獎金
    即同時改依當時之「保險承攬人員業務獎金表」為準，再觀
    之被告公司於其後按月發給原告之領薪單上亦均載明原告之
    「工作別/職級：SA2（承攬）與應稅所得（見本院卷1第68
    頁至第72頁背面及第73頁背面)。
 4、且由原告前開90年5月份領薪單中已不再支付勞、健保費觀
    之，自原告前述改任承攬人員時起，被告即將原告原有之之
    勞、健保辦理退保，原告乃於同年4月間起依全民健康保險
    法規定透過政府機關辦理加健保作業。綜上所述，足見原告
    應無不知改任承攬人員之理。
 5、且原告於90年1月至3月之平均月FYC為8,856，已超過被告公
    司88年12月28日版之舊有「業務規則」之季考核標準（即平
    均月FYC8,000），而依88年12月28日版之舊有「保險承攬人
    員業務獎金表」（見本院卷1第124頁）與系爭「保險承攬人
    員業務獎金表」比較，兩者關於月業績獎金之計算方式並不
    相同，即前者如當月FYC達成額為20,000至30,000，依當月
    實際達成額之6%核發該獎金；而後者於相同條件下，則依
    10%核發，查原告分別於90年6月、9月及12月各達成業績
    FYC24,570、FYC24,834及FYC24,7 24（見本院卷1第125頁）
    ，且業由被告公司依系爭「保險承攬人員業務獎金表」規定
    各就該月之FYC之10%而非6%比例發予原告月業績獎金，然其
    亦從未向被告公司表示任何異議。
 6、況原告於90年11月15日發給被告公司之函中文亦自陳其現任
    SA2（見本院卷1第73頁）。足見原告確已獲被告公司通知改
    任保險承攬人員之事實，知悉並同意適用系爭「保險承攬人
    員業務獎金表」之規定，且原告自90年3月26日改任承攬人
    員起，迄同年12月26日止，長達9個月之期間，從未向被告
    公司就改任承攬人員提出任何異議，是原告主張被告未經任
    何通知，亦未經其同意，即率將其改任保險承攬人員云云，
    並無可取。
(二)原告復主張其直屬主管甲○○曾向其表示，如係原任正職人
    員改任兼職人員，並不適用系爭兼職人員任職期間不得逾9
    個月之考核標準，同為被告否認。而證人甲○○則到庭證稱
    ：「坦白講，時間已經很久，我不清楚我有沒有說過，但是
    我都是依據公司規定處理。我處理考核程序，都是依據公司
    的規定處理，公司該考核就做考核，公司已經變更過好幾次
    考核的標準。」並證稱公司之考核標準乃體適用於全體人員
    ，及考核表業已針對各級人員列出標準等語（見本院卷2第
    48頁)。此外，原告亦未能舉他證證明甲○○確曾對原告表
    示伊可不適用承攬人員任職期間不得逾九個月之考核標準，
    是原告主張伊可不適用承攬人員任職期間不得逾九個月之考
    核標準云云，即無足憑取。
(三)兩造間之契約關係是否業已合法終止？
    承前所述，原告既同意未通過被告之考核規定而改任承攬人
    員，惟於改任保險承攬人員9個月期滿（即90年1 2月25日）
    前，未能轉回SA1即業務人員（即於9個月期間，每隔3個月
    ，原告之考核皆未達月平均FYC12, 000之任SA1標準），致
    未能符合前述「保險承攬人員業務獎金表」第6條第2項約定
    之要求，故被告依系爭承攬人員契約書第1條、第13條第1項
    第2款及第2項約定，於91年1月21日發文通知原告，自90年
    12月26日終止雙方承攬契約，即屬有據。
(四)兩造間自90年3月26日起，既係屬承攬契約關係，且該契約
    關係業於90年12月26日終止，則原告請求被告繼續給付其於
    91 年間之傭金獎金，即屬無據。原告雖主張被告自90年5月
    7日起非法刪減原告接續之服務保單數額，惟仍為被告否認
    ，原告就此有利之事實，復未舉證以實其說，即無可取。且
    原告之佣金報酬計算，依系爭承攬人員契約書第3條、第4條
    之約定，係由被告公司於合約有效期間，按月依「保險承攬
    人員業務獎金表」計算報酬予原告，即就其所招攬成功之保
    件（下稱自招件）逐月依該表約定給付，該約定並不包括被
    告公司因他業務人員離職後，指派接續服務該離職業務人員
    原招攬保單之業務（下稱接續件）及其得受領之佣金。是原
    告此部分主張，仍無可取。
七、兩造間之契約關係既已於90年12月26日經被告合法終止，則
    原告請求被告給付其於91年間如聲明所示之傭金獎金及其利
    息，即無理由，不應准許。至原告所為假執行之請求，則因
    其訴之駁回，而失所附麗，亦不應准許。
八、至兩造其餘攻擊或防禦方法，及未經援用之證據，經本院斟
    酌後，認為均不足以影響本判決之結果，自無一一詳予論駁
    之必要，並此敘明。
九、結論：原告之訴為無理由，依民事訴訟法第78條，判決如主
    文。
中　　華　　民　　國　　94　　年　　7 　　月　　7 　　日
                  勞工法庭    法　    官　林振芳
以上正本係照原本作成。
如對本判決上訴，須於判決送達後二十日之不變期間內，向本院
提出上訴狀。
中　　華　　民　　國　　94　　年　　7 　　月　　7 　　日
                              法院書記官  李淑芬
